ACORDAO-COMPLETO-2355152

ACÓRDÃO 8528/2019 ATA 30/2019 - PRIMEIRA CÂMARA

VISTOS, relatados e discutidos estes autos de tomada de contas especial instaurada pelo Ministério da Integração Nacional (MI) , em desfavor da Sra. Sansuray Pereira Xavier, ex-prefeita do município de Anori/AM (gestão 2013 a 2016) , em razão da omissão no dever de prestar contas do Termo de Compromisso 32/2015, cujo objeto era "a execução de ações de socorro, assistência às vítimas e restabelecimento de serviços essenciais" na municipalidade.
ACORDAM os ministros do Tribunal de Contas da União, reunidos em sessão da 1ª Câmara, ante as razões expostas pelo relator, em:
9.1. julgar irregulares as contas da Sra. Sansuray Pereira Xavier, com fundamento nos arts. 1º, inciso I, 16, inciso III, alínea "a", 19, parágrafo único, e 23, inciso III, da Lei 8.443/1992 c/c os arts. 1º, I, 209, I e § 4º, 210, § 2º, e 214, inciso III, do RITCU;
9.2 aplicar à Sra. Sansuray Pereira Xavier multa nos termos dos arts. 19, parágrafo único, e 58, I, da Lei 8.443/1992 c/c o art. 268, inciso I, do RITCU, no valor de R$ 3.111,87, fixando-lhe o prazo de 15 (quinze) dias, a contar da notificação, para comprovar, perante este Tribunal, o recolhimento da referida quantia aos cofres do Tesouro Nacional, atualizada monetariamente a partir do dia seguinte ao término do prazo ora estabelecido até a data do efetivo recolhimento, na forma da legislação em vigor;
9.3 autorizar, desde logo, com fulcro no art. 28, inciso II, da Lei 8.443/1992, a cobrança judicial da dívida, caso não atendida a notificação;
9.4. determinar ao Município de Anori/AM que recolha aos cofres do Tesouro Nacional o saldo remanescente na conta bancária específica utilizada para movimentação dos recursos do Termo de Compromisso 32/2015, Banco do Brasil, Agência 30538/Adrianópolis-Manaus/AM, Conta Corrente 50.761 X, conforme saldo aplicado em fundos, em 31/7/2018, de R$ 3.971,43 (Fundo S PUBLICO SUPREMO, peça 14, p. 3) ;
9.5. dar ciência e remeter cópia desta deliberação à responsável e ao Ministério do Desenvolvimento Regional.

Tomada de contas especial instaurada em razão da omissão no dever de prestar contas de Termo de Compromisso, cujo objeto era: a execução de ações de socorro, assistência às vítimas e restabelecimento de serviços essenciais.

Primeira Câmara

Município de Anori - AM.

3. Interessados/Responsáveis:
3.1. Interessado: Ministério da Integração Nacional (MI).
3.2. Responsável: Sansuray Pereira Xavier (XXX.468.012-XX).

13.1. Ministros presentes: Walton Alencar Rodrigues (Presidente), Benjamin Zymler e Vital do Rêgo.
13.2. Ministros-Substitutos presentes: Augusto Sherman Cavalcanti e Weder de Oliveira (Relator).

ACORDAO-COMPLETO-2420067

Acórdão 8815/2021 - Primeira Câmara

ACORDAO-COMPLETO-2529018

Acórdão de Relação 1507/2022 - Primeira Câmara

Acórdão de Relação

ACORDAO-COMPLETO-2504914

Acórdão 18642/2021 - Primeira Câmara

WEDER DE OLIVEIRA

Em exame, tomada de contas especial instaurada pelo Ministério da Integração Nacional (MI) , em desfavor da Sra. Sansuray Pereira Xavier, ex-prefeita do município de Anori/AM, em razão da omissão no dever de prestar contas do Termo de Compromisso 32/2015, cujo objeto era "a execução de ações de socorro, assistência às vítimas e restabelecimento de serviços essenciais" na municipalidade.
Transcrevo, com ajustes de forma, instrução da Secex-TCE (peça 26) , que contou com a anuência do diretor e do titular da unidade (peças 27 e 28) , bem como, com a concordância do MP/TCU, representado pelo Procurador-Geral Paulo Soares Bugarin (peça 29) .
" (...) HISTÓRICO
2.	O Termo de Compromisso 32/2015 (Siafi 683801) previa a liberação do valor de R$ 195.853,64, com prazo de execução das obras e serviços fixado em 180 dias, contados a partir da publicação no Diário Oficial da União (DOU) da Portaria/MI 116, de 5/6/2015, o que ocorreu em 8/6/2015 (peça 1, p. 28) , e da apresentação da prestação de contas em até 30 (trinta) dias a partir do término da vigência. Os recursos foram repassados por meio da Ordem Bancária 2015OB800141, emitida em 15/6/2015 (peça 1, p. 39) e liberada em 18/6/2015 (peça 1, p. 42) .
3.	A respeito da denominação atribuída à transferência obrigatória de que se cuida nos autos, cumpre registrar a análise empreendida sobre o arcabouço jurídico da Defesa Civil, lavrada no Relatório precedente ao Acórdão 1781/2011-TCU-Plenário, onde se registra que a partir da edição da Medida Provisória 494/2010 (convertida na Lei 12.340/2010, que revogou as disposições do art. 51, § 3º, da Lei 11.775/2008) , e seu respectivo Decreto Regulamentador 7.257/2010, o Ministério da Integração Nacional (MI) deixou de usar a forma de documento denominada 'Termo de Compromisso' nos processos de transferências obrigatórias, sem a formalização de nenhum instrumento para repasse de recursos, como convênio, acordo, ajuste ou outros instrumentos congêneres. Ou seja, os repasses de recursos definidos como transferências obrigatórias, nos termos da Lei 12.340/2010, passaram a ser operacionalizados por intermédio de atos unilaterais, operando-se a partir de então pelo procedimento de reconhecimento pelo MI da situação de emergência previamente declarada pelo ente federado, seguido da autorização de transferência obrigatória de recursos, mediante portaria expedida por aquela pasta, como foi o caso da Portaria/MI 116, de 5/6/2015. Portanto, o documento formal 'Termo de Compromisso', como tal, inexiste no caso, a despeito de ter sido mantida a referida terminologia na formalização do presente processo na fase interna.
4.	Não houve fiscalização in loco do objeto pelo concedente. Em 15/2/2016, tendo encerrado a vigência do referido Termo de Compromisso 32/2015 (Siafi 683801) em 31/12/2015, foi expedido o Ofício 86/2016/DGI/SECEX/MI (peça 1, p. 67-68) , informando sobre as providências necessárias à apresentação da prestação de contas ou a devolução dos recursos. Em 12/7/2016, conforme Despacho constante da peça 1, p. 80-81, procedeu-se ao registro de inadimplência do Município, tendo sido o responsável comunicado desta providência por meio do Ofício 503/2016/CGCONV/DGI/SECEX/MI, de 15/7/2016 (peça 1, p. 83-84) .
5.	Por meio do Parecer Financeiro 164/2016/DTCE/CDTCE/CGCONV/DGI/SECEX/MI (peça 1, p. 90-93) e do Despacho de 25/8/2016 (peça 1, p. 94-95) , informou-se acerca da omissão da prestação de contas e recomendou-se a continuidade das apurações de instauração da Tomada de Contas Especial.
6.	Consta no quadro do item 8 do Relatório de Tomada de Contas Especial 001/2017 (peça 1, p. 105-107) a relação das notificações expedidas visando à regularização das contas e/ou ao ressarcimento do dano e, no item 9, referente ao resumo das análises sobre as manifestações apresentadas em resposta às referidas notificações, inclusive o registro de solicitação da responsável de liberação do valor adicional de R$ 1.369.450,00, que tinha sido indeferida pelo Ofício 2276/2015/CENAD/SEDEC-MI 2016 (peça 1, p. 55) .
7.	No Relatório de Tomada de Contas Especial 001/2017 (peça 1, p. 103-108) , concluiu-se que o prejuízo importaria no valor apurado de R$ 195.853,64, imputando-se a responsabilidade à Sra. Sansuray Pereira Xavier, CPF XXX.468.012-XX, Ex-Prefeita Municipal de Anori/AM (Gestão 2013-2016) .
8.	O Relatório de Auditoria 766/2017 da Controladoria Geral da União (peça 1, p. 112-114) também chegou às mesmas conclusões. Após serem emitidos o Certificado de Auditoria e o Parecer do Dirigente de Controle Interno (peça 1, p. 115-118) , bem como o Pronunciamento Ministerial (peça 1, p. 128) , o processo foi remetido a este Tribunal.
9.	Na instrução inicial (peça 5) , analisando-se os documentos nos autos, concluiu-se pela necessidade de realização de diligência saneadora ao Banco do Brasil.
10.	Em cumprimento ao pronunciamento da Secex-TCE (peça 7) , foi realizada diligência proposta na Instrução Inicial, por meio do Ofício 0570/2018-TCU/Secex-TCE, de 9/7/2018 (peça 8) . 
11.	Em resposta à diligência promovida por esta Secretaria, o Banco do Brasil, conforme Ofício CENOP SJ 2018/33282581, de 16/10/20108 (peça 12) , fez encaminhar os extratos bancários da conta corrente 50.761-X, agência 3053-8, de titularidade de Município de Anori/AM, referentes ao período de março/2015 a julho/2018, e demais documentos solicitados na diligência, juntados nas peças 13 a 17.
12.	Na instrução consecutiva à diligência realizada (Peça 18) , analisando-se os documentos existentes nos autos, concluiu-se pela necessidade de realização de citação e audiência da Sra. Sansuray Pereira Xavier, CPF XXX.468.012-XX, ex-Prefeita Municipal de Anori/AM, Gestão 2013-2016, conforme proposto:
	a) Ocorrência: não comprovação da boa e regular aplicação dos recursos repassados pelo Termo de Compromisso 32/2015 (Siafi 683801) , conforme transferência autorizada pela Portaria/MI 116, de 5/6/2015, do Secretário Nacional de Proteção e Defesa Civil - Substituto, tendo por objeto 'a execução de ações de socorro, assistência às vítimas e restabelecimento de serviços essenciais' no Município de Anori/AM;
	Débito
	Valor (R$) 
	Data

	195.853,64
	6/7/2010

	b) Condutas:
	b.1) citação: omitir-se no dever de prestar contas dos recursos repassados por meio do Termo de Compromisso 32/2015 (Siafi 683801) , conforme transferência autorizada pela Portaria/MI 116, de 5/6/2015, do Secretário Nacional de Proteção e Defesa Civil - Substituto, tendo por objeto 'a execução de ações de socorro, assistência às vítimas e restabelecimento de serviços essenciais' no Município de Anori/AM, cujo prazo encerrou-se em 31/12/2015, consoante obrigações fixadas no art. 5º da referida Portaria/MI 116, de 5/6/2015;
	b.2) audiência: descumprir o prazo originalmente estipulado para prestação de contas e omitir-se no dever de prestar contas dos recursos repassados por meio do Termo de Compromisso 32/2015 (Siafi 683801) , conforme transferência autorizada pela Portaria/MI 116, de 5/6/2015, do Secretário Nacional de Proteção e Defesa Civil - Substituto, tendo por objeto 'a execução de ações de socorro, assistência às vítimas e restabelecimento de serviços essenciais' no Município de Anori/AM.
13.	Em cumprimento ao pronunciamento da Secex-TCE (Peça 20) , foi efetuada a citação e audiência da Sra. Sansuray Pereira Xavier, CPF XXX.468.012-XX, ex-Prefeita Municipal de Anori/AM, Gestão 2013-2016, conforme Ofício 0517/2019-TCU/Secex-TCE, de 6/2/2019 (peça 22) , o qual foi devidamente recebido conforme Aviso de Recebimento (AR) datado de 12/3/2019 (peça 23) .
14.	A responsável apresentou suas alegações de defesa em 27/3/2019 (peça 25) , por meio de Procurador formalmente designado (peça 24) .
EXAME TÉCNICO
15.	Passa-se a seguir a descrever cada argumento apresentado nas alegações de defesa e nas razões de justificativa, cujos argumentos foram apresentados de forma conjunta pela responsável, Sra. Sansuray Pereira Xavier, CPF XXX.468.012-XX, ex-Prefeita Municipal de Anori/AM, Gestão 2013-2016, seguida de suas respectivas análises:
Argumento 1: Da Tempestividade
16.	Alega a responsável que a apresentação da defesa foi tempestiva, pois recebeu o ofício de citação no dia 12/3/2019, encerrando-se o prazo de 15 dias previsto na Lei 8.443/1992 e no Regimento Interno deste Tribunal para a sua manifestação no dia 27/3/2019.
Análise
16.1	De fato, conforme já mencionado no item 13, a ciência deu-se em 12/3/2019 (peça 23) , sendo, portanto, tempestiva a apresentação das alegações de defesa da responsável, ocorrida em 27/3/2019, conforme carimbo de protocolo aposto pela Secex-AM (peça 25, p. 1) .
Argumento 2: Da boa e regular aplicação do recurso, do cumprimento do objeto e do objetivo do Termo de Compromisso
17.	Afirma a responsável que o cumprimento do objeto e seu objetivo foram alcançados, tendo ocorrido a boa e regular aplicação da verba para o fim a que foi destinada, com base em documentação anexada à defesa, incluindo notas fiscais, comprovantes de pagamento, mediante débito em conta, de itens referentes ao Termo de Compromisso, a saber:
	ITEM
	NF
	VALOR (R$) 

	Cesta Básica
	000.000.474
	61.837,44

	Kit de Limpeza
	000.000.475
	17.120,00

	Kit de Higiene Pessoal
	000.000.476
	27.392,00

	Filtro para Água
	000.000.477
	29.960,00

	Colchões
	000.000.478
	59.544,20

	Total
		195.853,64

	Total recebido
		195.853,64

	Total aplicado 
		195.853,64

	Valor a ser restituído 
	3.116,00

17.1	A responsável afirma ter juntado também à sua defesa cópias de documentos que seriam referentes à prestação de contas, como declaração de aplicação dos recursos, relatório de execução físico-financeira, demonstrativos de receitas, relação de pagamentos, relatório de cumprimento do objeto, além do Relatório Final de Execução.
Análise
17.2	Os documentos encaminhados (peça 25, p. 19-111) fornecem robustas evidências de nexo de causalidade entre os gastos efetuados e a finalidade da transferência. Verificada a autenticidade das notas fiscais a partir das chaves de acesso nela estampadas, observa-se que se prestam para demonstrar a regular liquidação e pagamento das despesas, cujos valores e datas nelas constantes guardam coerência com as notas de empenho e os extratos bancários.
17.3	Foram juntados também elementos com o propósito de demonstrar que a prestação de contas, contendo os documentos exigidos no art. 5º da Portaria/MI 116, de 5/6/2015 (peça 1, p. 27) , teria sido encaminhada em 28/4/2016, conforme Ofício 060/2016-PMA (peça 25, p. 53) . Não consta prova de envio ou de recebimento do referido expediente, tanto mais em face do registro de inadimplência do Município operada pelo órgão repassador, tendo sido a responsável comunicada desta providência por meio do Ofício 503/2016/CGCONV/DGI/SECEX/MI, de 15/7/2016 (peça 1, p. 83-84) , conforme já registrado no item 4. Ressalte-se que o prazo para a apresentação da prestação de contas expirou em 31/12/2015.
17.4	Tem-se que os documentos encaminhados comprovam a regular aplicação dos recursos da transferência, afastando o débito imputado, mas, em princípio, não elidem a irregularidade das contas, caso subsista a omissão injustificada no dever de prestar contas junto ao órgão repassador, cuja análise se fará mais adiante.
Argumento 3: Das tentativas frustradas de realizar a restituição
18.	Argumenta neste tópico a responsável que, como providência prévia ao encaminhamento da prestação de contas, fez várias tentativas de restituição do saldo existente na conta específica, oriundo de rendimento de aplicações financeiras, tendo-lhe sido obstada a providência por questões operacionais que impediram o pagamento do 'DARF' respectivo, posto que seus valores eram alterados a cada tentativa de pagamento. Consequentemente, segundo argumenta, tal ocorrência ter-lhe-ia impossibilitado de prosseguir com a fase seguinte, que seria a prestação de contas, vez que a restituição não foi realizada por motivos alheios ao seu intento.
Análise
18.1	Não procedem as razões apresentadas como justificativa para a omissão verificada da prestação de contas. A tentativa aventada de devolução do saldo, presume-se, decorreu das orientações contidas no item 3 do Ofício 86/2016/DGI/SECEX/MI, de 15/2/2016 (peça 25, p 24) , mediante emissão de Guia de Recolhimento da União-GRU. Ao que tudo indica, a responsável chegou a gerar a GRU conforme lhe fora orientado, tendo em vista as cópias juntadas na peça 25, p. 20, 22 e 23. Normalmente, a GRU gerada com data de vencimento deve ser liquidada na data lançada, pois, do contrário, costuma ser rejeitada para efeito de pagamento. Não se pode concluir que tenha sido esta a razão das rejeições alegadas pela responsável. De todo modo, as cópias encaminhadas estampam datas de vencimento do mês de maio de 2016, portanto posteriores ao vencimento do prazo de encaminhamento da prestação de contas, que já havia expirado em 31/12/2015. Assim, o motivo aventado não serve como justificativa para a omissão no dever de prestar contas, mesmo porque, caso as tentativas de restituição tivessem ocorrido de fato dentro do prazo e fossem eventualmente rejeitadas, não se constituiriam em impedimento de envio da prestação de contas, podendo a pendência ser solucionada posteriormente junto ao órgão repassador.
Argumento 4: Da impossibilidade de rejeição das contas
19.	O argumento utilizado neste tópico busca sustentar que este Tribunal já firmou entendimento no sentido de que, em alguns casos, a omissão não é motivo suficiente para declarar a rejeição de contas, especialmente quando há o nexo causal entre o gasto e a comprovação, cuja regularidade pode ser comprovada mediante análise de notas fiscais e demais documentos.
19.1	Traz, então, à colação alguns julgados do Tribunal com o fito de corroborar o aludido argumento.
Análise
19.2	Não procede a alegação de que a demonstração da regular aplicação dos recursos, como é o caso, tenha, por si só, o condão de sanar as contas em exame. Sobre os precedentes trazidos, não é certo que o Tribunal adote este entendimento de forma ampla, mas tão somente nos casos em que se considera justificada a omissão, ensejando o julgamento pela regularidade com ressalva das contas, senão vejamos.
19.2.1	No Acórdão 6776/2017-TCU-Segunda Câmara, mencionado pela defesa, o Relator vislumbrou a ocorrência de circunstâncias atenuantes em relação à omissão, considerando-a, naquele caso, justificada.
19.2.2	Os Acórdãos colacionados 2821/2016-1ª Câmara e 38/2007-2ª Câmara não se referem a casos específicos de omissão, não se prestando, portanto, para servir de analogia à questão em exame.
19.2.3	No caso do Acórdão 5782/2014-TCU-Segunda Câmara, também colacionado, a omissão não foi justificada, razão pela qual as contas foram julgadas irregulares, aplicando-se multa ao responsável. A própria ementa daquele decisum é eloquente a esse respeito: 'TOMADA DE CONTAS ESPECIAL. CONVÊNIO. OMISSÃO NO DEVER DE PRESTAR CONTAS. ELEMENTOS QUE POSSIBILITAM A VERIFICAÇÃO DO CUMPRIMENTO PARCIAL DO OBJETO. IRREGULARIDADE DAS CONTAS. IMPUTAÇÃO DE DÉBITO PELA PARCELA COMPROVADAMENTE NÃO EXECUTADA. APLICAÇÃO DE MULTA'.
19.2.4	Quanto aos julgados alusivos a ações judiciais por suposta ocorrência de improbidade administrativa, entende-se que prevalece o mesmo comentário sobre a necessária verificação de circunstâncias atenuantes ou outros elementos que possam justificar a omissão e suficientes para afastar, naqueles julgados, a hipótese de dolo.
Argumento 5: Nexo de causalidade entre a despesa e a execução do objeto - o não comprometimento das contas públicas
20.	Neste tópico argumentativo, a responsável, reforçando o fato de que os recursos foram regularmente aplicados, tendo a defesa carreado aos autos documentos que evidenciam o indispensável nexo de causalidade entre a despesa efetuada e o objeto ajustado, alega que não foram realizados quaisquer atos contrários à norma legal, no que concerne a destinação do recurso, inclusive de natureza contábil e financeira que levasse à rejeição de contas, afirmando ser medida da gravidade aquela proporcional à gravidade das consequências da reprovação de contas, cabendo indagar, no caso em apreço, se o ato é grave o suficiente para, por exemplo, torná-la inelegível por oito anos, em face de sua boa-fé como gestora, sendo certo que deixou o município com boa saúde financeira.
20.1	Conclui pedindo que o Tribunal acate as razões de defesa apresentadas, julgando regulares as contas.
Análise
20.2	Pelos argumentos analisados, vê-se que a gestora sustenta que a apresentação intempestiva de suas contas, apta a demonstrar a boa e regular gestão dos recursos públicos, além de afastar o débito, deve conduzir ao julgamento pela regularidade de suas contas.
20.3	Entretanto, a jurisprudência desta Corte é no sentido de que a omissão, com a posterior apresentação dos documentos relacionados à prestação de contas, pode elidir o débito, no caso de comprovada aplicação regular dos recursos, mas, nos termos do Regimento Interno (art. 209, § 3º) , não sana a irregularidade inicial do gestor e determina o julgamento das contas pela irregularidade, com eventual aplicação de multa.
20.4	Assim, após o envio da tomada de contas especial ao TCU, caso sejam encaminhados novos documentos pelo gestor, estes documentos não podem ser considerados 'prestação de contas', haja vista ter se consumado a omissão na prestação destas perante o órgão concedente. Os documentos apresentados a este Tribunal e que comprovem a regular aplicação dos recursos transferidos afastam o débito, mas não elidem a irregularidade das contas, caso subsista a omissão injustificada no dever de prestar contas junto ao órgão repassador. Nessa hipótese, a manutenção da irregularidade fundamenta-se na omissão no dever de prestar contas (art. 16, inciso III, alínea 'a', da Lei 8.443/1992) e a conduta enseja, ainda, aplicação da multa prevista no art. 58, inciso I, da Lei Orgânica/TCU, conforme parágrafo único do art. 19 do mesmo normativo.
20.5	Esse é entendimento do TCU consubstanciado nos Acórdão 985/2011-TCU-Primeira Câmara, 2.195/2011-TCU-1ª Câmara, 719/2009-TCU-1ª Câmara, 32/2008-TCU-2ª Câmara, 800/2008-TCU-2ª Câmara e 5.717/2008-TCU-2ª Câmara.
20.6 Desse modo, nos termos do art. 209, § 4º, do Regimento Interno do TCU, citada a responsável por omissão no dever de prestar contas, bem como instada a justificar essa omissão, a apresentação posterior das contas, sem justificativa para a falta, não elidirá a respectiva irregularidade, podendo o débito ser afastado uma vez que a documentação comprobatória das despesas apresenta-se de acordo com as normas legais e regulamentares e demonstre a boa e regular aplicação dos recursos, sem prejuízo de aplicação da multa prevista no inciso I do art. 268.
21.	As alegações de defesa apresentadas, assim, não elidem totalmente as irregularidades apontadas.
22.	Não havendo nos autos elementos que possam atestar a boa-fé da responsável, propõe-se que sejam parcialmente rejeitadas as alegações de defesa da Sra. Sansuray Pereira Xavier, CPF XXX.468.012-XX, ex-Prefeita Municipal de Anori/AM, Gestão 2013-2016, e que as contas sejam julgadas irregulares, aplicando-lhe a multa prevista no inciso I do art. 58 c/c o Parágrafo Único do art. 19 da Lei 8.443/1992.
23.	Vale ressaltar que a pretensão punitiva do TCU, conforme Acórdão 1441/2016-TCU-Plenário, que uniformizou a jurisprudência acerca dessa questão, subordina-se ao prazo geral de prescrição indicado no art. 205 do Código Civil, que é de 10 anos, contado da data de ocorrência da irregularidade sancionada, nos termos do art. 189 do Código Civil, sendo este prazo interrompido pelo ato que ordenar a citação, a audiência ou a oitiva do responsável. No caso em exame, constata-se que não ocorreu a prescrição, uma vez que a liberação dos recursos ocorreu em 15/6/2015 (peça 1, p. 39) .
24. 	Informa-se que foram encontrados débitos imputáveis à responsável, Sra. Sansuray Pereira Xavier, CPF XXX.468.012-XX, em outros processos em tramitação no Tribunal, a saber: TC Processo 000.777/2016-1 e Processo 017.596/2017-3. 
CONCLUSÃO
25.	Em face da análise promovida na seção 'Exame Técnico', propõe-se rejeitar parcialmente as alegações de defesa apresentadas Sra. Sansuray Pereira Xavier, CPF XXX.468.012-XX, ex-Prefeita Municipal de Anori/AM, Gestão 2013-2016, uma vez que não foram suficientes para sanear as irregularidades a ela atribuídas, mas que lograram afastar o débito que lhe fora imputado.
26.	Comprovada a validade da citação e da audiência realizadas, a responsável apresentou de forma conjunta suas alegações de defesa e suas razões de justificativa. Entretanto, inexistem nos autos elementos que demonstrem sua boa-fé ou a ocorrência de outros excludentes de culpabilidade. Desse modo, suas contas devem, desde logo, ser julgadas irregulares, nos termos do art. 209, inciso I, e § 4º, e art. 210, § 2º, do Regimento Interno do TCU, com aplicação de multa à responsável.
27.	Propõe-se também a expedição de determinação ao Município de Anori/AM para que promova a restituição aos cofres do Tesouro Nacional do saldo remanescente do Termo de Compromisso 32/2015 (Siafi 683801) na conta bancária específica.
PROPOSTA DE ENCAMINHAMENTO
28.	Diante do exposto, submetemos os autos à consideração superior, propondo ao Tribunal:
a) rejeitar parcialmente as alegações de defesa apresentadas pela Sra. Sansuray Pereira Xavier, CPF XXX.468.012-XX, ex-Prefeita Municipal de Anori/AM, Gestão 2013-2016;
b) julgar irregulares, nos termos dos arts. 1º, inciso I, 16, inciso III, alínea 'a', da Lei 8.443/1992 c/c os arts. 19, Parágrafo Único, e 23, inciso III, da mesma Lei, e com arts. 1º, inciso I, 209, inciso I, 210, § 2º, e 214, inciso III, do Regimento Interno/TCU, as contas da Sra. Sansuray Pereira Xavier, CPF XXX.468.012-XX;
c) aplicar à Sra. Sansuray Pereira Xavier, CPF XXX.468.012-XX, ex-Prefeita Municipal de Anori/AM, Gestão 2013-2016, a multa prevista no art. 58 da Lei 8.443/92 c/c o art. 267 do RI/TCU, fixando-lhe (s) o prazo de quinze dias, a contar da notificação, para que comprove, perante o Tribunal (art. 214, III, a, do Regimento Interno do TCU) , o recolhimento da dívida aos cofres do Tesouro Nacional, atualizada monetariamente desde a data do acórdão que vier a ser proferido por este Tribunal até a do efetivo recolhimento, se pagas após o vencimento, na forma da legislação em vigor;
d) autorizar, desde logo, a cobrança judicial das dívidas, caso não atendidas a notificação, na forma do disposto no art. 28, inciso II, da Lei 8.443/1992;
e) autorizar também, desde logo, se requerido, com fundamento no art. 28, inciso I, da Lei 8.443, de 1992 c/c o art. 217, §§ 1º e 2º do Regimento Interno, o parcelamento da dívida em até 36 parcelas, incidindo sobre cada parcela, corrigida monetariamente, os correspondentes acréscimos legais fixando- lhe o prazo de quinze dias, a contar do recebimento da notificação, para comprovar perante o Tribunal o recolhimento da primeira parcela, e de trinta dias, a contar da parcela anterior, para comprovar os recolhimentos das demais parcelas, devendo incidir sobre cada valor mensal, atualizado monetariamente, os juros de mora devidos, no caso do débito, na forma prevista na legislação em vigor, alertando os responsáveis de que a falta de comprovação do recolhimento de qualquer parcela importará o vencimento antecipado do saldo devedor, nos termos do § 2º do art. 217 do Regimento Interno deste Tribunal;
f) determinar ao Município de Anori/AM que que recolha aos cofres do Tesouro Nacional o saldo remanescente na conta bancária específica utilizada para movimentação dos recursos do do Termo de Compromisso 32/2015 (Siafi 683801) , cuja transferência de recursos ao Município de Anori/AM foi autorizada pela Portaria/MI 116, de 5/6/2015 (Banco do Brasil, Agência 30538/Adrianópolis-Manaus/AM, Conta Corrente 50.761 X) , conforme saldo aplicado em fundos, em 31/7/2018, de R$ 3.971,43 (Fundo S PUBLICO SUPREMO, peça 14, p. 3) ;
g) enviar cópia do Acórdão a ser prolatado, bem como do Relatório e do Voto que o fundamentarem à Procuradoria da República no Estado do Amazonas, nos termos do § 3º do art. 16 da Lei 8.443/1992 c/c o § 7º do art. 209 do Regimento Interno do TCU, para adoção das medidas cabíveis;
h) enviar cópia do Acórdão que vier a ser proferido ao Ministério do Desenvolvimento Regional e à responsável, para ciência, informando que a presente deliberação, acompanhada do Relatório e do Voto que a fundamenta, está disponível para a consulta no endereço www.tcu.gov.br/acordaos, além de esclarecer que, caso requerido, o TCU poderá fornecer sem custos as correspondentes cópias, de forma impressa."
É o relatório.

Brenda de Jesus Montenegro (12868/OAB-AM) e outros, representando Sansuray Pereira Xavier.

Subprocurador-Geral Paulo Soares Bugarin.

TOMADA DE CONTAS ESPECIAL. OMISSÃO DA PRESTAÇÃO DE CONTAS. DESCUMPRIMENTO DO PRAZO ESTIPULADO PARA PRESTAÇÃO DE CONTAS. CITAÇÃO. AUDIÊNCIA. ALEGAÇÕES REJEITADAS PARCIALMENTE. EVIDÊNCIAS DE NEXO DE CAUSALIDADE ENTRE OS GASTOS EFETUADOS E A FINALIDADE DA TRANSFERÊNCIA. ELISÃO DÉBITO. SUBSISTÊNCIA DA IRREGULARIDADE NA TCE DIANTE DA OMISSÃO NO DEVER DE PRESTAR CONTAS JUNTO AO ÓRGÃO REPASSADOR. IRREGULARIDADE. MULTA ART. 58. DETERMINAÇÃO PARA RESTITUIÇÃO DE SALDO REMANESCENTE À CONTA DO TERMO. COMUNICAÇÕES.

TOMADA DE CONTAS ESPECIAL (TCE)

Secretaria de Controle Externo de Tomada de Contas Especial (Secex-TCE).

Em exame, tomada de contas especial instaurada pelo Ministério da Integração Nacional (MI) , em desfavor da Sra. Sansuray Pereira Xavier, ex-prefeita do município de Anori/AM (gestão 2013 a 2016) , em razão da omissão no dever de prestar contas do Termo de Compromisso 32/2015, cujo objeto era "a execução de ações de socorro, assistência às vítimas e restabelecimento de serviços essenciais" na municipalidade.
O Termo de Compromisso, no valor de R$ 195.853,64, integralmente aportados pela União, em 15/6/2015, teve vigência de 180 dias a partir da publicação, em 8/6/2015.
Finalizada a vigência do Termo, o município não adimpliu com sua obrigação em prestar contas dos recursos repassados, que era de 30 dias a contar de 31/12/2015. Notificada a respeito, a Sra. Sansuray Pereira Xavier, ex-prefeita do município de Anori/AM, apresentou manifestação que não logrou sanar a irregularidade junto ao Órgão concedente.
Desta feita, o relatório do tomador de contas concluiu pela irregularidade, com prejuízo ao erário no valor total repassado, sob responsabilidade da ex-prefeita (peça 1, p. 103 a 108) .
A essa conclusão anuiu o Controle Interno que recebeu a ciência do ministro supervisor (peça 1, p. 112 a 118 e p. 128) .
A Secex-TCE, após diligências junto ao Banco do Brasil para obtenção de documentos relativos à conta específica do ajuste, promoveu a regular citação e audiência da Sra. Sansuray Pereira Xavier nos seguintes termos (peças 22 e 23) :
"a) Ocorrência: não comprovação da boa e regular aplicação dos recursos repassados pelo Termo de Compromisso 32/2015 (Siafi 683801) , conforme transferência autorizada pela Portaria/MI 116, de 5/6/2015, do Secretário Nacional de Proteção e Defesa Civil - Substituto, tendo por objeto 'a execução de ações de socorro, assistência às vítimas e restabelecimento de serviços essenciais' no Município de Anori/AM;
	Débito
	Valor (R$) 
	Data

	195.853,64
	6/7/2010

	b) Condutas:
	b.1) citação: omitir-se no dever de prestar contas dos recursos repassados por meio do Termo de Compromisso 32/2015 (Siafi 683801) , conforme transferência autorizada pela Portaria/MI 116, de 5/6/2015, do Secretário Nacional de Proteção e Defesa Civil - Substituto, tendo por objeto 'a execução de ações de socorro, assistência às vítimas e restabelecimento de serviços essenciais' no Município de Anori/AM, cujo prazo encerrou-se em 31/12/2015, consoante obrigações fixadas no art. 5º da referida Portaria/MI 116, de 5/6/2015;
	b.2) audiência: descumprir o prazo originalmente estipulado para prestação de contas e omitir-se no dever de prestar contas dos recursos repassados por meio do Termo de Compromisso 32/2015 (Siafi 683801) , conforme transferência autorizada pela Portaria/MI 116, de 5/6/2015, do Secretário Nacional de Proteção e Defesa Civil - Substituto, tendo por objeto 'a execução de ações de socorro, assistência às vítimas e restabelecimento de serviços essenciais' no Município de Anori/AM."
Em resposta, a responsável apresentou argumentos que foram analisados pela unidade instrutiva, conforme relatório precedente.
Em sua conclusão, a Secex-TCE pugna pelo acatamento das explicações acerca da não comprovação da boa e regular aplicação dos recursos repassados, posto que a responsável carreou, aos autos, robusta documentação que evidenciou o nexo causal entre os gastos efetuados e a finalidade da transferência pactuada. O que leva ao afastamento do dano proposto com base na irregularidade sanada.
De maneira diversa, não considerou elidido o injustificado atraso no dever de prestar contas junto ao órgão repassador, ainda que os documentos apresentados a este Tribunal comprovem a regular aplicação dos recursos transferidos.
Assim, propõe, com anuência do Parquet, rejeição parcial das alegações da Sra. Sansuray Pereira Xavier, o julgamento pela irregularidade de suas contas e a aplicação da multa do art. 58 da Lei 8.443/1992, bem como determinar ao Município de Anori/AM que recolha aos cofres do Tesouro Nacional o saldo remanescente na conta bancária específica utilizada para movimentação dos recursos do Termo de Compromisso 32/2015.
Incorporo os pareceres da unidade técnica e do MP/TCU às minhas razões de decidir.
Como demonstrado no relatório precedente, somente após ser instada por esta Corte de Contas, a Sra. Sansuray Pereira Xavier apresentou farta documentação apta a demonstrar a regular aplicação dos recursos a ela confiados.
Entretanto, só veio a fazê-lo em 27/3/2019 (peça 25) , ou seja, passados 3 anos e 3 meses do prazo inicialmente estabelecido para tanto, 31/12/2015, remanescendo assim a irregularidade afeta à omissão de prestar contas junto ao órgão concedente.
Em tais circunstâncias, como apontado pela unidade instrutiva, o débito deve ser afastado, porém, o fato motivador da presente TCE deve ser mantido, ante a inexistência de justificativa plausível para a referida omissão no dever de prestar contas, e, desse modo, deve ser aplicada, à responsável, a multa prevista no art. 58, I, da Lei nº 8.443, de 1992, em sintonia com a jurisprudência do TCU:
"A apresentação extemporânea da prestação de contas, sem atenuantes que justifiquem o atraso, porém com elementos que comprovem a boa e regular aplicação dos recursos, permite a exclusão do débito, mas não elide a omissão inicial, cabendo o julgamento pela irregularidade das contas com aplicação de multa." (Acórdão 3771/2017-TCU-Segunda Câmara) .
"A apresentação extemporânea da prestação de contas, sem atenuantes que justifiquem o atraso, permite a exclusão do débito, mas não elide a omissão inicial, cabendo o julgamento pela irregularidade das contas com a aplicação de multa." (Acórdão 855/2015-TCU-Plenário) 
Por fim, uma vez que, em razão das diligências realizadas junto ao Banco do Brasil, foi identificado saldo remanescente aplicado em fundos, no valor de R$ 3.971,43, em 31/7/2018 (Fundo S PUBLICO SUPREMO, peça 14, p. 3) , e tendo sido finalizado o termo de compromisso, os valores porventura existentes devem ser restituídos ao tesouro nacional.
Diante do exposto, manifesto-me pela aprovação do acórdão que ora submeto à apreciação deste Colegiado. 
TCU, Sala das Sessões Ministro Luciano Brandão Alves de Souza, em 27 de agosto de 2019.
Weder de Oliveira 
Relator